臺灣新北地方法院民事判決　　　　　　 110年度訴字第1436號
原　　　告　台新國際商業銀行股份有限公司

法定代理人　尚瑞強　
訴訟代理人　童政宏　
　　　　　　廖克修　
　　　　　　黃昱撰　
被　　　告　陳耀平　

訴訟代理人　陳玉芬律師
複　代理人　徐人和律師
被　　　告　陳郭秀鎗

　　　　　　陳耀偉　
兼上列二人
訴訟代理人　陳耀龍　

上列當事人間撤銷遺產分割登記事件，本院於民國110年10月8日
言詞辯論終結，判決如下：
    主  文
原告之訴駁回。
訴訟費用由原告負擔。
    事實及理由
一、按訴狀送達後，原告不得將原訴變更或追加他訴，但請求之
    基礎事實同一者，不在此限，民事訴訟法第255條第1項第2
    款定有明文。本件原告起訴求為判決：㈠被告陳耀平、陳郭
    秀鎗、陳耀偉、陳耀龍（合稱被告）就訴外人陳日才所遺如
    附表所示不動產之遺產，於109年11月14日所為之遺產分割
    協議之債權行為及就該遺產分割協議，於登記日期110年3月
    3日所為之物權行為，均應予撤銷；㈡陳郭秀鎗應將陳日才
    所遺之不動產，於登記日期110年3月3日之分割繼承登記予
    以塗銷。嗣於訴訟程序中，本於被告繼承陳日才遺產之同一
    基礎事實，為訴之變更及追加，而聲明求為判決：㈠被告就
    陳日才所遺如附表所示之遺產，於109年11月14日所為之遺
    產分割協議之債權行為及就該遺產分割協議，於登記日期
    110年3月3日所為之物權行為，均應予撤銷；㈡陳郭秀鎗應
    將陳日才所遺如附表編號1至5之不動產，於登記日期110年3
    月3日之分割繼承登記予以塗銷。核與上開規定相符，應屬
    合法。
二、原告主張：
  ㈠陳耀平於89年11月間向原告申請貸款。嗣陳耀平未依約如期
    繳款，至110年5月19日止，依債權資料所示共積欠新台幣（
    下同）646,695元及其所生之利息未清償，原告並依約取得
    對陳耀平之執行名義。
  ㈡頃調閱陳耀平之申請資料，查得其父陳日才（即被繼承人）
    留有如附表所示之遺產。惟陳耀平因積欠原告上開款項未清
    償且未向鈞院為要式要件之拋棄繼承之意思表示，依法被告
    等應為遺產繼承人，惟恐繼承陳日才之遺產後為原告追索，
    乃與陳郭秀鎗、陳耀偉、陳耀龍合意，由陳郭秀鎗為如附表
    編號1至5之不動產（下稱系爭不動產）之分割繼承登記，陳
    耀平則全然放棄繼承登記；爾後再於110年3月3日移轉登記
    予陳郭秀鎗，其等之行為，不啻等同將陳耀平應繼承被繼承
    人之財產權利（即應繼分）無償移轉予陳郭秀鎗。
  ㈢按民法第244條第1項規定：「債務人所為之無償行為，有害
    及債權者，債權人得聲請法院撤銷之」；且同條第4項規定
    ：「債權人依第1項或第2項之規定聲請法院撤銷時，得並聲
    請命受益人或轉得人回復原狀」（最高法院78年度台上字第
    1583號判決意旨參照）。本件原告持對陳耀平之債權，因其
    業已無資力可償還原告之債務，而怠於行使自己的權利，竟
    於未拋棄對被繼承人之繼承權情況下，合意由陳郭秀鎗辦理
    分割登記，性質如同將陳耀平之應有持分無償移轉予陳郭秀
    鎗。依最高法院69年台上字第847號、69年度台上字第1271
    號、106年度台上字第1650號及107年度台上字第453號民事
    判決意旨，顯見實務見解對此為撤銷遺產分割協議之主張並
    非人格權之範圍，依法得以撤銷之。又依台灣高等法院105
    年法律座談會民事類提案第6、7號內容：「按繼承權固為具
    有人格法益之一身專屬權利，惟於繼承人未拋棄繼承，而本
    於繼承與其他繼承人對於遺產全部為公同共有時，該公同共
    有權已失其人格法益性質，而為財產上之權利。從而，繼承
    人間之遺產分割協議，係公同共有人間就公同共有物所為之
    處分行為，倘全部遺產協議分割歸由其他繼承人取得，對未
    分割取得遺產之該繼承人而言，形式上係無償行為，若害及
    債權人之債權實現，債權人應得提起民法第244條第1項之撤
    銷訴訟（最高法院91年度台上字第2312號判決參照）」。綜
    上所述，債務人對其無償移轉予被告之行為，顯然有害於原
    告之債權時，依法提起撤銷訴權，應有理由。
  ㈣另參酌最高法院73年度第2次民事庭會議決議：「繼承人拋
    棄繼承，繼承人之債權人可否依照民法第244條規定行使撤
    銷權撤銷之？決議要旨略約：債權人得依民法第244條規定
    行使撤銷權者，以債務人所為非以其人格上之法益為基礎之
    財產上之行為為限，若單純係財產利益之拒絕，如贈與要約
    之拒絕第三人，承擔債務之拒絕繼承或遺贈之拋棄自不許債
    權人撤銷之」，並非同本件主張「撤銷拋棄繼承財產之利益
    」之事實理由可適用，有最高法院104年度台上字第2480號
    、104年度台上字第552號、102年度台上字第978號民事判決
    可參。原告堅持以公平公正態度面對脫法行為及詐害債權之
    行為，針對債務已在選擇繼承（人格權）後，而後續拋棄繼
    承財產之利益之行為已屬財產權之處分，非債務人主張人格
    權之保護傘範圍，依法應予撤銷之。
  ㈤末查被告繼承被繼承人陳日才之遺產，陳日才過世後，其繼
    承人既然未向法院聲請拋棄繼承，則陳日才所留之遺產應由
    被告共同繼承，依法每人之應繼分為1/4。陳耀平將其應繼
    承上開不動產之應繼分無償移轉陳郭秀鎗，自係有害於原告
    之債權，因此原告依民法244條之規定，訴請鈞院撤銷被告
    於遺產分割協議中，無償移轉應繼分予陳郭秀鎗之意思表示
    及陳郭秀鎗因該分割協議所取得之分割繼承移轉登記應予塗
    銷，應屬有據。
  ㈥訴之聲明：
  ⒈被告就陳日才所遺如附表所示之遺產，於109年11月14日所
    為之遺產分割協議之債權行為及就該遺產分割協議，於登記
    日期110年3月3日所為之物權行為，均應予撤銷。
  ⒉陳郭秀鎗應將陳日才所遺如附表編號1至5之不動產，於登記
    日期110年3月3日之分割繼承登記予以塗銷。
三、被告答辯：
  ㈠陳耀平將其應繼承之不動產移轉至陳郭秀鎗之行為非無償行
    為，更無害及債權人之債權實現：
  ⒈按我國繼承法採取當然繼承主義，繼承人若未拋棄繼承，即
    成為遺產之公同共有人，而遺產分割則是全體繼承人消滅遺
    產公同共有關係之法律行為，如繼承人於遺產分割協議對遺
    產為不利於己之處分行為，倘因而害及債權者，債權人雖得
    依民法第244條第1項行使撤銷權，惟全體繼承人間就遺產分
    割行為，除客觀上遺產數額分配外，尚有預付將來扶養費用
    、繼承債務及清償債務，及其他非財產考量因素（例如：某
    繼承人向來負責照護被繼承人而分配較多遺產、被繼承人之
    遺產來自於特定繼承人之貢獻、承擔祭祀義務等等），非必
    完全按繼承人之應繼分進行分割。因此，遺產分割雖為處分
    遺產之財產行為，然遺產分割行為是否「有害及債權」，於
    個案中應綜合審酌上開各種因素，妥適認定，並非僅以應繼
    分之遺產價值為唯一判斷標準。
  ⒉經查，陳耀平於父親過世後即與其他被告決定將不動產之應
    繼分過戶與陳郭秀鎗，係由於父親生前有交代為了保障陳郭
    秀鎗晚年生活，陳耀平感念陳郭秀鎗從小到大養育之恩，多
    年付出的時間、精神與勞力，且此決定亦於父親往生後幾天
    內即做成，並有作成協議書，陳耀平與其他被告確實是考量
    陳郭秀鎗往後生活狀況，基於感念及照顧陳秀鎗之意思，進
    而移轉各自之應計分，實與陳耀平個人之債務無關。
  ⒊次查，系爭不動產目前出租予第三人，而該租金之收益均由
    陳郭秀鎗另行交付予陳耀平使用，更可證明陳郭秀鎗取得系
    爭不動產後，仍有持續付出相當之對價。
  ⒋末查，陳耀平已經申請法律扶助基金會之消費者債務清理扶
    助，並於110年9月15日向法院遞狀，陳耀平業已要透過相關
    法律程序以清償積欠原告之債務，更可證明陳耀平將系爭不
    動產應繼分移轉至陳郭秀鎗名下並無有害於原告債權實現之
    可能。
  ㈡本件原告起訴主張撤銷遺產分割登記無非係以被告陳耀平將
    其系爭不動產之應繼分以「無償之方式」移轉予同案被告陳
    郭秀鎗，而「害及原告債權實現」之可能云云。惟查：
  ⒈陳耀平已於110年9月17日民事答辯㈠狀詳細說明其將應繼分
    移轉予郭陳秀鎗之緣由，且並非無償贈與。倘若鈞院仍認為
    係無償贈與，然陳耀平業已向臺灣臺中地方法院（下稱台中
    地院）聲請消費者債務清理前置調解以處理自身債務，是原
    告並無陷入債權無法實現之情況。
  ⒉再者，原告於書狀所引用之最高法院69年第台上字第1271號
    民事判決意旨略以：「……，而使債權人無法透過強制執行
    保全債權，此部分業已被刑事判決有罪在案。……」。亦即
    原告所引用之實務見解為當事人受有刑事判決在案，然本件
    陳耀平並無任何逸脫法秩序之行為而受有刑事判決，是原告
    所引用之實務見解無法比附援引，陳耀平自始至終並未有從
    事有害於原告實現債權之情況。
  ⒊次查，陳耀平確實已經向台中地院聲請消費者債務清理前置
    調解程序，且符合相關法律規定，由此可認為陳耀平有積極
    處理與原告間債務，並採用合乎法律規定之程序規定，並無
    使原告陷入債權無法實現之情況。
  ⒋另查，原告於110年9月22日民事準備書狀表示略以：「被告
    聲請前置調解成立與否未得而知，倘若有隱匿財產事實，原
    告將依規通報最大債權銀行請其審酌調解不成立之可能」等
    語。然原告迄今仍未提出可資証明陳耀平有隱匿財產之其他
    有利事證，僅以陳耀平將其應繼分移轉至郭陳秀鎗名下即率
    爾斷定陳耀平有隱匿財產之行為，顯已違反原告應負舉證責
    任之原理原則。
  ⒌承前，原告既已知悉前置調解成立與否尚無定論，竟欲以陳
    耀平有隱匿財產之理由主張將通知最大債權銀行為調解不成
    立之決定，原告此舉顯係自己造成自身債權無法實現，應與
    陳耀平無關，且原告顯有故意讓陳耀平陷於無法清償處理自
    己債務之情況。
  ⒍另外，倘若陳耀平將來於消費者債務清理前置調解程序調解
    未果，仍可依消費者債務清理條例之規定繼續進行後續更生
    或清算程序，以保障債權人實現債權的可能，並非調解不成
    立就表示陳耀平無法再處理該債務而使原告陷於債權無法實
    現之情況。
  ㈢答辯聲明：原告之訴駁回。
四、原告主張陳耀平於89年11月間向原告申請貸款，嗣未依約如
    期繳款，至110年5月19日止，共積欠646,695元本息未清償
    ，及陳耀平之父陳日才死亡後，留有如附表所示之遺產，由
    被告繼承之事實，有民事判決、確定證明書（本院卷一第18
    至20頁）、遺產稅免稅證明書等件（本院卷二第29至32頁）
    ，且為被告所不爭執，堪信為真實。
五、原告復主張陳耀平因積欠原告上開款項未清償，且未為拋棄
    繼承之意思表示，，惟恐繼承陳日才之遺產後為原告追索，
    乃與陳郭秀鎗、陳耀偉、陳耀龍合意，由陳郭秀鎗為之分割
    繼承登記，陳耀平則全然放棄繼承登記，爾後再於110年3月
    3日移轉登記予陳郭秀鎗，其等之行為等同將陳耀平應繼承
    被繼承人之財產權利（即應繼分）無償移轉予陳郭秀鎗，自
    係有害於原告之債權，原告自得依民法244條規定，訴請撤
    銷被告於遺產分割協議中，無償移轉應繼分予陳郭秀鎗之意
    思表示，及陳郭秀鎗因該分割協議所取得之分割繼承移轉登
    記應予塗銷等情。則為被告所否認，並以前詞置辯。經查：
  ㈠按債務人所為之無償行為，有害及債權者，債權人得聲請法
    院撤銷之；債權人依第1、2項之規定聲請法院撤銷時，得並
    聲請命受益人或轉得人回復原狀，但轉得人於轉得時不知有
    撤銷原因者，不在此限，民法第244條第1、4項定有明文。
    次按繼承人倘於遺產分割協議為不利於己之處分行為，而有
    害及債權，債權人雖得依民法第244條行使撤銷權，惟衡諸
    社會生活常情，遺產之分配往往考量被繼承人生前意願、繼
    承人對被繼承人之貢獻（有無扶養之事實）、家族成員間感
    情、被繼承人生前已分配予各繼承人之財產、承擔祭祀義務
    等諸多因素，始達成遺產分割協議，非必完全按繼承人之應
    繼分進行分割。是債權人就債務人與其餘繼承人間遺產分割
    協議，請求撤銷，有無理由，應於具體個案中調查審認。
  ㈡查本件被告抗辯陳耀平於父親過世後即與其他被告決定將不
    動產之應繼分過戶與陳郭秀鎗，係由於父親生前有交代為了
    保障陳郭秀鎗晚年生活，陳耀平感念陳郭秀鎗從小到大養育
    之恩，多年付出的時間、精神與勞力，且此決定亦於父親往
    生後幾天內即做成，並有作成協議書，陳耀平與其他被告確
    實是考量陳郭秀鎗往後生活狀況，基於感念及照顧陳秀鎗之
    意思，進而移轉各自之應計分，實與陳耀平個人之債務無關
    等語，業據提出遺產分割協議書、遺產分割切結書、LINE訊
    息對話等件為證（本院卷二第67至73頁），應堪採信。觀諸
    陳耀平兄弟同意將系爭不動產分歸其母陳郭秀鎗單獨所有，
    非但係尊重被繼承人生前意願，亦足以保障陳郭秀鎗餘生生
    活無虞，陳耀平兄弟即可免予再承擔對陳郭秀鎗之扶養義務
    ，衡情應非單純之無償行為，而應屬有償行為，且系爭不動
    產日後於陳郭秀鎗死亡時，仍係由陳耀平兄弟繼承，實質上
    亦無損於陳耀平所得繼承陳日才遺產之利益，是本件被告間
    所為分割遺產行為，最終並未損害陳耀平債權人之債權。
  ㈢再者，被告抗辯陳耀平確實已經向台中地院聲請消費者債務
    清理前置調解程序，且符合相關法律規定，由此可認為陳耀
    平有積極處理與原告間債務，並採用合乎法律規定之程序規
    定，並無使原告陷入債權無法實現之情況等語，亦據提出消
    費者債務清理法院前置調解聲請狀為證（本院卷二第75頁）
    ，亦堪採信，益徵陳耀平兄弟雖將其應繼承之系爭不動產應
    有部分移轉予其母陳郭秀鎗，但陳耀平已積極依法處理其債
    務，應無害及原告債權人之債權實現。
六、從而，本件原告依民法第244條第1、4項規定，訴請判決：
    ㈠被告就陳日才所遺如附表所示之遺產，於109年11月14日
    所為之遺產分割協議之債權行為及就該遺產分割協議，於登
    記日期110年3月3日所為之物權行為，均應予撤銷；㈡陳郭
    秀鎗應將陳日才所遺如附表編號1至5之不動產，於登記日期
    110年3月3日之分割繼承登記予以塗銷，為無理由，應予駁
    回。
七、本件事證已臻明確，兩造其餘攻擊防禦方法及舉證，核與判
    決結果不生影響，爰不一一論述，亦併此敘明。
八、訴訟費用負擔之依據：民事訴訟法第78條。
中    華    民    國   110    年    11    月    5     日
                  民事第五庭    法  官  連士綱
以上正本係照原本作成                                    
如對本判決上訴，須於判決送達後20日內向本院提出上訴狀。如
委任律師提起上訴者，應一併繳納上訴審裁判費。 
中    華    民    國   110    年    11    月    5     日
                                書記官  游曉婷
┌───────────────────────────────┐
│附表：被繼承人陳日才之遺產                                    │
├───┬───┬───────────────┬───────┤
│編號  │種類  │財產所在或名稱                │持分          │
├───┼───┼───────────────┼───────┤
│01    │土地  │新北市○○區○○段000地號     │191/10000     │
├───┼───┼───────────────┼───────┤
│02    │土地  │新北市○○區○○段00000地號   │191/10000     │
├───┼───┼───────────────┼───────┤
│03    │土地  │新北市○○區○○段000地號     │197/10000     │
├───┼───┼───────────────┼───────┤
│04    │土地  │新北市○○區○○段00000地號   │197/10000     │
├───┼───┼───────────────┼───────┤
│05    │建物  │新北市○○區○○段000○號     │1分之1        │
├───┼───┼───────────────┼───────┤
│06    │存款  │郵局存款35,962元              │              │
└───┴───┴───────────────┴───────┘